臺灣彰化地方法院民事判決　93年度訴字第119號
原　　　告　午○○
訴訟代理人　辛○○
　　　　　　　　　　　　號
被　　　告　酉○○
　　　　　　亥○○
兼上二人
共同訴訟
代理人　　　戌○○
被　　　告　地○○
　　　　　　天○○
　　　　　　辰○○
　　　　　　卯○○
兼上二人
共同訴訟
代理人　　　巳○○
被　　　告　寅○○
　　　　　　　　　　　　1號4.
　　　　　　壬○○
兼上二人
共同訴訟
代理人　　　丑○○
被　　　告　乙○○
　　　　　　丙○○
兼上二人
共同訴訟
代理人　　　丁○○
被　　　告　庚○○
　　　　　　戊○○
　　　　　　己○○
　　　　　　甲○○
　　　　　　子○○
　　　　　　未○○
　　　　　　申○○
　　　　　　癸○○
上列當事人間請求分割共有物事件，經本院於民國94年8月24日
言詞辯論終結，判決如下：
    主      文
兩造共有坐落彰化縣溪湖鎮○○段肆壹柒地號、地目田、面積陸
平方公尺，同段肆貳柒地號、地目田、面積玖貳伍平方公尺，同
段肆陸地號、地目田、面積陸零平方公尺等三筆土地，應予合
併分割。其分割方法如附圖一方案所示，編號１部分分歸被告辰
○○、巳○○、卯○○共同取得，並按原應有部分比例維持共有
；編號２、３、４、１０、１１部分分歸被告戌○○、酉○○、
亥○○共同取得，並按原應有部分比例維持共有；編號５部分分
歸被告壬○○取得；編號６部分分歸被告寅○○取得；編號７部
分分歸被告丑○○取得；編號８部分分歸被告天○○、丑○○、
寅○○、壬○○、乙○○、丁○○、丙○○、庚○○、戊○○、
己○○、甲○○、子○○、未○○、申○○、癸○○共同取得，
並維持公同共有；編號９部分分歸被告天○○取得；編號１２部
分分歸被告地○○取得；編號１３部分分歸原告取得；編號１４
部分分歸被告戌○○、酉○○、亥○○及原告共同取得，並按原
應有部分比例維持共有。
訴訟費用由兩造按附表所示比例分擔。
    事實及理由
一、本件被告地○○、丑○○、寅○○、壬○○、乙○○、丁○○、丙○○、庚○○、戊○○、己○○、甲○○、子○○、
    未○○、申○○、癸○○均受合法通知，未於言詞辯論期日
    到場，核無民事訴訟法第386條各款所列情形，爰按民事訴
    訟法第385條第1項前段規定，依原告之聲請，由其一造辯論
    而為判決。
二、原告起訴主張：坐落彰化縣溪湖鎮○○段417地號、地目田
    、面積6平方公尺土地；同段427地號、地目田、面積925平
    方公尺土地；及同段436地號、地目田、面積60平方公尺土
    地（下稱系爭417、427、436地號土地）為兩造所共有，應
    有部分如附表所示。而系爭417、427、436地號土地並無因
    物之使用目的不能分割或契約訂有不分割期限之情形，且兩
    造無法協議分割，爰基於民法第823條第1項、第824條第2項
    之法律規定，請求准予裁判合併分割系爭417、
    427、436 地號土地等語。並聲明：如主文第1項所示。
三、被告之聲明及陳述：
（一）被告子○○、未○○、申○○、癸○○、甲○○未於最後
      言詞辯論期日到場，依其等於準備程序期日、其餘言詞辯
      論期日所為聲明：同意分割。
（二）被告天○○其聲明及陳述以：同意分割。
（三）被告戌○○、酉○○、亥○○，渠所為聲明及陳述以：同
      意依附圖一方案分割，並願於分割後，就分得編號２、３
      、４、１０、１１部分三人維持共有，及就分得編號１４
      部分三人與原告維持共有。
（四）被告丑○○、壬○○、寅○○未於最後言詞辯論期日到場
      ，依其等於準備程序期日、其餘言詞辯論期日及提出之訴
      狀所為聲明及陳述係以：被告丑○○、壬○○、寅○○等
      3人間不願維持共有等語。並聲明：同意分割。
（五）被告地○○、庚○○、戊○○、己○○、乙○○、丁○○
      、丙○○未於準備程序期日、言詞辯論期日到場，依其等
      於勘驗現場所為聲明：同意分割。
（六）被告巳○○、卯○○、辰○○（下稱被告巳○○等3人）
      其所為聲明及陳述係以：被告巳○○等3人願保持共有；
      倘依附圖二所示方案分割，系爭417地號土地部分所為變
      動範圍最小，分割成本亦最低；而系爭427地號土地部分
      因係分配予現佔有者，無須變動；系爭436地號土地部分
      只需受分配之雙方分配位置對調即可，此乃最利於全體共
      有人之分割方式。又因系爭417地號土地地價較高，被告
      巳○○等3人願就差價部分補償其他共有人等語。並聲明
      ：請求依附圖二所示方法分割。
四、本件原告主張系爭417、427、436地號土地為兩造所共有，
    應有部分均如附表所示，而系爭417、427、436地號土地並
    無因物之使用目的不能分割或契約訂有不分割期限之情形，
    且兩造無法協議分割等語，復為曾到場之被告所不爭執，並
    有土地登記謄本、地籍圖謄本、戶籍登記簿謄本附卷為證，
    應認屬實。又系爭417、427、436地號土地，重測前原編定
    為彰化縣溪湖鎮○○段371、371-6、371-9地號土地，且分
    割自同一地號，此有土地登記謄本、彰化縣溪湖地政事務所
    (93)溪地二字第0930001727號函在卷可考，堪認系爭417、4
    27、436地號土地於共有之初原屬一筆土地，嗣因地政機關
    依法逕行分割，而於聲請判決分割時，已由一筆變成多筆，
    且地目相同，共有人及應有部分均無變更，且系爭417地號
    土地面積僅為6平方公尺，倘單獨予以分割，各共有人所取
    得面積過於狹小，顯難發揮土地經濟效益，亦不合於共有人
    之原意且共有人之利益，自應准為合併分割（最高法院85年
    度台上字第943號判決可資參考）。因此，　原告依民法第8
    23條第1項、第824條第2項規定，請求合併分割系爭417、42
    7、436地號土地，於法有據，並符合共有人意思及土地經濟
    效益，自應准許。
五、按共有人因共有物分割之方法不能協議決定，而提起分割共
    有物之訴，應由法院斟酌共有物之性質、共有人之意願、全
    體共有人之利益、經濟效用等因素，秉持公平原則，而為適
    當之分配。經查，系爭436地號土地為空地，南臨光華街，
    又系爭427地號土地，其上東南角有被告戌○○、亥○○、
    酉○○共有之磚瓦造一層平房，及其上西側有原告所有之磚
    瓦造一層平房，該土地北臨光華街、南臨環中街，另系爭41
    7地號土地為空地，北臨環中街等情，業經本院於93年3月12
    日會同彰化縣溪湖地政事務所人員赴現場履勘屬實，製有勘
    驗筆錄、簡圖在卷足憑。本院審酌兩造之分割方案，認以附
    圖一之方案較為可採，其理由如下：原告之應有部分為2205
    /19721，被告戌○○、酉○○、亥○○等三人之應有部分合
    計為2202/4551，渠四人應有部分合計後，已占系爭土地全
    體共有人應有部分之半，雖被告巳○○等3人提出附圖二之
    分割方案，惟渠三人之應有部分合計僅有144/4551，所占比
    例甚小，餘共有人則未對分割方案表示意見，故原告所提附
    圖一分割方案，顯較符合多數應有部分共有人之意願；且以
    附圖一方案分割結果，全體共有人分得之土地均面臨道路，
    通行無虞，對外均有適宜之聯絡；及系爭427地號、436地號
    土地上，各共有人分得之土地地形尚稱方正，符合土地經濟
    利用價值，是原告所提上揭分割方案不失為符合全體共有人
    利益之分割方法，另系爭417地號土地，限於原屬畸零地形
    ，且面積僅6平方公尺，由原告與被告戌○○、酉○○、亥
    ○○分得該地並維持共有，待日後另行處理，而其餘共有人
    既已分得系爭427地號、436地號土地，自無損及他共有人權
    益。被告巳○○等3人雖另提出附圖二之分割方案，主張有
    如前述，惟查該方案對本件全體共有人之利益無明顯助益，
    較之附圖一方案無特別優點；且被告巳○○等3人之應有部
    分已甚少，依附圖二方案渠所分得之位置，尚須分歸系爭41
    7地號、436地號土地兩處，使分得土地更形狹隘、不利使用
    ，本院認核無可採。
六、至系爭417地號土地，位於同段418地號土地北側且二地相鄰
    ，原告與被告巳○○等3人復均為該二地之共有人，系爭417
    地號土地分歸何人，可能影響該同段418地號土地之分割，
    致兩造就分割方案迭有爭執並各執己見；惟按法院就共有土
    地為裁判分割，僅就當事人請求分割之土地，斟酌其分割結
    果是否公平適當為已足，至其他土地縱為某當事人與他人所
    共有，而與系爭共有土地相鄰，但既不在請求分割之列，自
    無予以考量之必要，此最高法院著有77年度台上字第2330號
    判決可供參考；本件兩造請求合併分割土地，既不包括該同
    段418號土地，故系爭地號417號土地之分割方法，與該同段
    418號土地之關聯，本院自無須予以審酌，附此敘明。
七、綜上所述，兩造共有系爭417、427、436地號土地，應准予
    合併分割，其分割方法，應依如附圖一，即彰化縣溪湖地政
    事務所94年2月25日土地複丈成果圖所示：編號１部分分歸
    被告辰○○、巳○○、卯○○共同取得，並按原應有部分比
　　例維持共有；編號２、３、４、１０、１１部分分歸被告戌
  　○○、酉○○、亥○○共同取得，並按原應有部分比例維持
    共有；編號５部分分歸被告壬○○取得；編號６部分分歸被
    告寅○○取得；編號７部分分歸被告丑○○取得；編號８部
    分分歸被告天○○、丑○○、寅○○、壬○○、乙○○、丁○○、丙○○、庚○○、戊○○、己○○、甲○○、子○○
    、未○○、申○○、癸○○共同取得，並維持公同共有；編
    號９部分分歸被告天○○取得；編號１２部分分歸被告地○○取得；編號１３部分分歸原告取得；編號１４部分分歸被
    告戌○○、酉○○、亥○○及原告共同取得，並按原應有部
    分比例維持共有。
八、按分割共有物之訴，法院得酌量情形命勝訴之當事人負擔部
    分訴訟費用，本院認原告之訴雖有理由，但本件訴訟費用仍
    以按兩造就系爭土地原應有部分之比例負擔，較為公平，爰
    定兩造訴訟費用負擔之比例如主文第二項所示。
九、訴訟費用負擔之依據：民事訴訟法第78條、第80條之1、第8
    5條第1項但書、第2項。
中　　華　　民　　國　　94　　年　　9 　　月　　14　　日
                      　　　      民事第一庭
                                     法　官　吳俊螢
以上正本係照原本作成
如對本判決上訴，須於判決送達後20日內向本院提出上訴狀
中　　華　　民　　國　　94　　年　　9　　月　　14　　日
                    　　　　　　     書記官　林文斌
附表：
┌─┬────────┬──────┬──────┬──────┬──────┐
│編│  共  有  人    │417地號土地 │427地號土地 │436地號土地 │訴訟費用    │
│號│                │應有部分    │應有部分    │應有部分    │    負擔比例│
├─┼────────┼──────┼──────┼──────┼──────┤
│１│酉○○          │734/4551    │734/4551    │734/4551    │734/4551    │
├─┼────────┼──────┼──────┼──────┼──────┤
│２│戌○○          │734/4551    │734/4551    │734/4551    │734/4551    │
├─┼────────┼──────┼──────┼──────┼──────┤
│３│亥○○          │734/4551    │734/4551    │734/4551    │734/4551    │
├─┼────────┼──────┼──────┼──────┼──────┤
│４│地○○          │2205/19721  │2205/19721  │2205/19721  │2205/19721  │
├─┼────────┼──────┼──────┼──────┼──────┤
│５│天○○          │2205/19721  │2205/19721  │2205/19721  │2205/19721  │
├─┼────────┼──────┼──────┼──────┼──────┤
│６│天○○、丑○○、│            │            │            │            │
│  │寅○○、壬○○、│            │            │            │            │
│  │子○○、未○○、│            │            │            │            │
│  │申○○、癸○○、│公同共有    │公同共有    │公同共有    │連帶負擔    │
│  │甲○○、乙○○、│    應有部分│    應有部分│    應有部分│    訴訟費用│
│  │丁○○、丙○○、│735/19721   │735/19721   │735/19721   │735/19721   │
│  │庚○○、戊○○、│            │            │            │            │
│  │己○○等15人    │            │            │            │            │
├─┼────────┼──────┼──────┼──────┼──────┤
│７│午○○          │2205/19721  │2205/19721  │2205/19721  │2205/19721  │
├─┼────────┼──────┼──────┼──────┼──────┤
│８│丑○○          │735/19721   │735/19721   │735/19721   │735/19721   │
├─┼────────┼──────┼──────┼──────┼──────┤
│９│寅○○          │735/19721   │735/19721   │735/19721   │735/19721   │
├─┼────────┼──────┼──────┼──────┼──────┤
│10│壬○○          │735/19721   │735/19721   │735/19721   │735/19721   │
├─┼────────┼──────┼──────┼──────┼──────┤
│11│卯○○          │48/4551     │48/4551     │48/4551     │48/4551     │
├─┼────────┼──────┼──────┼──────┼──────┤
│12│辰○○          │48/4551     │48/4551     │48/4551     │48/4551     │
├─┼────────┼──────┼──────┼──────┼──────┤
│13│巳○○          │48/4551     │48/4551     │48/4551     │48/4551     │
└─┴────────┴──────┴──────┴──────┴──────┘
